【裁判字號】    97,簡上,460
【裁判日期】    980408
【裁判案由】    恐嚇取財
【裁判全文】
臺灣臺南地方法院刑事判決             97年度簡上字第460號
上  訴  人  乙○○（原名林秋麗）
即  被  告
選任辯護人  丁士哲律師
上列上訴人因恐嚇取財案件，不服本院中華民國97年10月31日96
年度簡字第2792號第一審判決（聲請簡易判決處刑案號：96年度
偵字第1547號）提起上訴，本院管轄之第二審合議庭判決如下：
    主  文
上訴駁回。
    事  實
一、乙○○明知一般人收購他人金融機構帳戶之行徑，常係為遂
    行財產犯罪之需要，以便利贓款取得，及使相關犯行不易遭
    人追查，而可預見提供金融機構帳戶之存摺、印章、提款卡
    及提款密碼供他人使用，他人有將之用於財產犯罪之可能，
    竟仍基於幫助他人犯恐嚇取財等罪之不確定故意，於民國95
    年11月初某日，在丙○○（另案經本院判決確定）位於臺南
    市○○路29巷14之4號住處樓下，收取由丙○○所交付、為
    己○○（另經臺灣臺南地方法院檢察署檢察官為不起訴處分
    確定）所申辦之京城商業銀行玉井分行帳號000-0000000000
    00號帳戶之存摺、印章、提款卡及提款密碼，再於同日晚間
    某時，在臺南市○○路上麥當勞速食店前，將上開帳戶資料
    交付與真實姓名及年籍均不詳、自稱「李文忍」之成年男子
    ，以此方法幫助他人從事犯罪。嗣該男子所屬之犯罪集團成
    員取得上開帳戶後，即分別基於恐嚇取財及詐取他人財物之
    犯意聯絡，由不詳姓名、年籍之詐騙集團成員先後撥打電話
    予李志鴻、寇中興及陳素蘭，分別以如不匯款要使其或其家
    人斷手斷腳等語恫嚇李志鴻、寇中興，使渠2人均心生畏懼
    ，另向陳素蘭佯稱如匯款將會寄明牌讓其中獎云云，致陳素
    蘭陷於錯誤，李志鴻即因而依指示於95年11月6日委請洪志
    禮匯款新臺幣（下同）21,000元至己○○上開帳戶內，寇中
    興、陳素蘭亦因而分別依指示於同日上午11時41分許及中午
    12時51分許，匯款或轉帳50,000元及12,000元至己○○上開
    帳戶內。嗣因李志鴻、寇中興及陳素蘭察覺有異報警處理，
    始為警循線查獲上情。
二、案經臺南警察局玉井分局報告臺灣臺南地方法院檢察署檢察
    官偵查後聲請以簡易判決處刑。
    理  由
一、本件以下所引用之供述證據，檢察官、上訴人即被告乙○○
    及其選任辯護人於本案言詞辯論終結前，並未爭執其證據能
    力，本院審酌前開證據之作成或取得之狀況，並無非法或不
    當取證之情事，亦無顯不可信或證據力明顯過低之情形，依
    刑事訴訟法第159條之5規定，均具有證據能力。又卷附郵政
    跨行匯款申請書、單筆即時轉帳檢視資料、中華郵政公司自
    動櫃員機交易明細表各1張、己○○上開帳戶之開戶人基本
    資料及交易明細各1份等書證資料，均非屬傳聞證據，其取
    得復未違反法定程序，亦均得作為證據，先予敘明。
二、訊據被告固坦承有於95年11月初某日，在證人丙○○上開住
    處前，收取由證人丙○○所交付、為證人己○○所申辦之上
    開帳戶之存摺、印章、提款卡及提款密碼，再於同日晚間，
    在臺南市○○路上麥當勞速食店前將上開資料交付與自稱「
    李文忍」之成年男子，惟矢口否認有何幫助恐嚇取財等犯行
    ，辯稱：伊係透過證人即其友人戊○○得悉信用有瑕疵之人
    亦可申辦「馬來西亞永世銀行」之信用卡，乃依證人戊○○
    之介紹與自稱「李文忍」之男子聯繫，該男子稱申辦上開信
    用卡須有財力證明，如無財力證明，可將帳戶資料一併交付
    ，以利代為製作財力證明，伊信以為真，始轉知證人丙○○
    上開訊息，並代為將己○○交付與丙○○之上開帳戶資料轉
    交與自稱「李文忍」之男子，伊和丙○○等人均以為交付上
    開帳戶資料是用以申辦「馬來西亞永世銀行」信用卡，不知
    道會上開帳戶資料會被拿去作為犯罪使用云云。經查：
  (一)上開涉案帳戶係證人己○○於95年10月30日前往京城商業銀
    行玉井分行申辦，嗣經證人丁○○之介紹將上開帳戶之存摺
    、印章、提款卡及提款密碼均交付與證人丙○○，而由證人
    丙○○於95年11月初某日轉交與被告，被告再將之交付與自
    稱「李文忍」男子等情，業據被告坦承不諱，核與證人己○○、丁○○及丙○○於警詢、偵查中之證述均相符合（警卷
    第1至10頁，偵查卷即臺灣臺南地方法院檢察署96年度核交
    字第375號卷第4至7頁、第27頁），堪信為真實。又證人即
    被害人李志鴻、寇中興及陳素蘭分別接獲犯罪集團內不詳姓
    名、年籍人士撥打之電話，在電話中以如證人李志鴻、寇中
    興不匯款要使伊等或家人斷手斷腳等語進行恫嚇，使伊等2
    人均心生畏懼，證人李志鴻即因而依指示於95年11月6日委
    請洪志禮匯款21,000元至己○○上開帳戶內，寇中興亦因而
    依指示於同日上午11時41分許匯款50,000元至己○○上開帳
    戶內；另由不詳之犯罪集團成員在電話中向證人陳素蘭佯稱
    如匯款將會寄明牌讓其中獎云云，致證人陳素蘭陷於錯誤，
    依指示於同日中午12時51分許轉帳12,000元至己○○上開帳
    戶內等事實，則據證人李志鴻、寇中興及陳素蘭於警詢中分
    別指述綦詳（警卷第14至19頁），並有證人李志鴻提供之郵
    政跨行匯款申請書、證人寇中興提供之95年11月6日單筆即
    時轉帳檢視資料及證人陳素蘭提供之中華郵政公司自動櫃員
    機交易明細表各1張，與證人己○○上開帳戶之開戶人基本
    資料及交易明細各1份在卷可資佐證（警卷第20至22頁、第
    25至28頁），是上開己○○所有之帳戶嗣遭不詳犯罪集團成
    員持以遂行電話恐嚇或詐騙被害人使之交付財物犯行等事實
    ，亦堪認定。
  (二)至被告陳稱，伊係聽從證人戊○○之介紹，得知有外商銀行
    「馬來西亞永世銀行」在臺招攬信用卡，縱信用瑕疵之人亦
    可申辦，乃基於好意告知證人丙○○，並與證人戊○○所稱
    代為辦理上開信用卡之人「李文忍」聯絡，再將伊所收受之
    上開帳戶資料等物交付與自稱「李文忍」之成年男子等情，
    固據證人丙○○於偵查中、證人戊○○於原審審理中均證述
    綦詳（偵查卷第6至7頁、原審卷第57至60頁），而可認被告
    交付己○○上開帳戶資料與自稱「李文忍」之成年男子前，
    證人戊○○確曾向被告提及「李文忍」曾自稱可代辦「馬來
    西亞永世銀行」之信用卡，被告亦曾向證人丙○○陳述上情
    ，並因而收受證人丙○○所交付之上開帳戶資料，再轉交與
    自稱「李文忍」之成年男子。然被告所為交付上開帳戶資料
    係單純為辦理信用卡，不知會遭用於犯罪之辯解，實有後述
    不合情理之處，且有下述情形足認被告交付上開帳戶資料與
    自稱「李文忍」之成年男子時，主觀上確具有幫助他人犯罪
    之不確定故意：
  1.被告雖辯稱其交付證人己○○之上開帳戶資料與自稱「李文
    忍」之男子係用於申辦信用卡，惟又自承其交付上開帳戶資
    料前，並未確認是否確有「馬來西亞永世銀行」在國內招攬
    信用卡乙事，亦未確認自稱「李文忍」之男子之身分及該人
    與「馬來西亞永世銀行」之關係，且其與自稱「李文忍」之
    男子僅有一面之緣（偵查卷第8頁，原審卷第13頁、第61頁
    ），竟遽而將上開帳戶資料均交付與上開真實身分不詳之人
    ，則被告交付上開帳戶資料之初，是否單純係為辦理信用卡
    ，或主觀上可懷疑上開物品有遭他人利用於不法用途之可能
    ，已非無疑。況各類形式利用電話或網路進行詐騙，並收購
    人頭帳戶作為工具以利行騙，而規避執法人員之查緝，並掩
    飾、確保因自己犯罪所得財物之事例，無日無時在平面、電
    子媒體經常報導，且經警察、金融、稅務單位在各公共場所
    張貼防騙文宣宣導周知，是上情應已為社會大眾所共知；另
    金融機構存款帳戶，攸關存戶個人財產權益之保障，專屬性
    甚高，衡諸常理，若非與存戶本人有密切關係，絕無可能隨
    意提供個人帳戶供他人使用，否則可能被利用於從事與財產
    有關之犯罪，以供掩飾不法犯行，避免犯罪行為人曝光，並
    利於逃避執法人員查緝等情，亦均為週知之事實。本件被告
    提供上開帳戶資料與他人時，已係年逾40歲之成年人，其心
    智自已成熟，具一般智識程度及相當之社會經驗，且曾從事
    如後述之信用卡業務工作，對金融實務較為熟稔，對於上開
    各情，自有深刻認識，其竟仍將證人己○○上開帳戶之存摺
    、印章、提款卡及提款密碼等物提供與未經確認身分之人，
    則其主觀上對收取者將可能以此作為詐欺取財工具等不法用
    途乙情，實應已有一定程度之認知。
  2.又查現行金融實務上，銀行核發信用卡或現金卡前，固須申
    請人提供相關身分證明文件及財力證明以資審核，其中財力
    證明乙項通常係要求申辦人提供如薪轉明細、勞保資料或金
    融機構存摺內頁影本，以證明申請人確有一定程度之資力，
    惟從無任何銀行要求申辦人應提供包含金融機構帳戶之存摺
    、印章、提款卡及提款密碼等帳戶資料作為信用卡核發與否
    之審核依據乙情，則為被告所自承（本院卷第236頁）；再
    參以被告陳稱其於本案案發前曾在臺南富邦銀行信用卡部、
    渣打銀行委外之信用卡業務招攬公司從事信用卡業務之工作
    ，其間曾辦理過富邦、花旗、中國信託、萬泰、臺新、日盛
    、遠東、誠泰及安泰等銀行之信用卡，從事此項業務之時間
    約有3、4年之久（原審卷第26頁，本院卷第20頁、第236頁
    ），顯見被告對於辦理相關信用卡業務及申辦信用卡時所應
    繳交之相關資料應有一定的認識，應知申辦信用卡無須交付
    申請人之帳戶存摺、印章、提款卡及提款密碼等物，被告竟
    又辯稱係為申辦信用卡始交付上開帳戶資料，與常情已屬明
    顯相違，自難逕予採信。
  3.再被告固又稱，因辦理上開「馬來西亞永世銀行」之信用卡
    須財力證明，而自稱「李文忍」之男子向伊表示如提供金融
    機構帳戶之存摺、印章、提款卡及提款密碼等資料，即可代
    為製作有款項進出之財力證明云云，惟上情除與被告所稱「
    為申辦信用卡始需提供上開帳戶資料以資審核」之辯解不盡
    相符外，被告既稱伊是聽信證人戊○○之言，認信用有瑕疵
    之人均可申辦上開「馬來西亞永世銀行」之信用卡，則上開
    「馬來西亞永世銀行」核發信用卡之標準及所須資料應較國
    內銀行寬鬆，但被告竟又稱為申辦上開信用卡須提供存摺、
    印章、提款卡及提款密碼等帳戶資料供自稱「李文忍」之男
    子為申請人製作財力證明，所辯亦顯有矛盾之處。且衡諸常
    情，信用卡申請人之財力證明應係發卡銀行用以審核該申請
    人之繳款能力與信用度之主要依據，是發卡銀行審查申請人
    金融機構帳戶之出入情形時，著重者應係申請人有無存款或
    固定之收入，而非偶發之存、提款情形，是應無以存、提款
    之方式製作財力證明之必要；況辦理信用卡業務時，不會為
    申請人製作財力證明乙節，業據被告自承無訛（本院卷第20
    頁），揆以信用卡申請人以不實之資料使發卡銀行誤信其為
    合於申請資格或條件者，亦不無詐偽之嫌，被告既曾從事招
    攬及代辦信用卡之業務工作，對上開各情自有較常人更為深
    切之認識，更足認被告應可預見交付上開帳戶資料與自稱「
    李文忍」之男子後，該等資料有遭用於不法用途之可能。
  4.另被告雖辯稱，如伊要販賣帳戶資料與自稱「李文忍」之男
    子，應係於交付帳戶資料時一併向該人收取對價，本件卻須
    待申請人之信用卡核准後，再由伊向信用卡申請人收取信用
    額度3成之佣金，足見其並非販賣人頭帳戶云云；然從事辦
    理信用卡業務之人，無論受雇於發卡銀行或銀行委外之承包
    商，佣金均係由銀行支給，金卡每張約為1,000元，普卡每
    張約為500或600元等情，業據被告及證人丙○○均陳述明確
    （原審卷第64頁，本院卷第212頁、第220頁、第236至237頁
    ），是被告所稱收取佣金之辯解，亦與通常辦理信用卡業務
    時之抽佣情形顯不相同，而有可疑之處，足認被告於交付上
    開帳戶資料之初，應已預見上開帳戶資料非必用於信用卡之
    辦理，而不能排除遭不詳人士用於犯罪之可能。且以交付帳
    戶資料之方式幫助他人從事犯罪者，不以收取對價為其成立
    要件，苟於交付帳戶資料當時，即已知該帳戶資料可能遭用
    於犯罪而仍交付，嗣後收取該帳戶資料之人果將之用於犯罪
    ，即足成罪，是本件縱無直接證據證明被告交付上開帳戶資
    料時曾收取對價，仍無礙於被告主觀犯意之認定，自不待言
    。
  5.又被告如主觀上單純認知係為申辦信用卡而交付上開帳戶資
    料，則於證人己○○等人之帳戶陸續遭列為警示帳戶後，應
    係因其等發覺遭自稱「李文忍」男子所騙而立即報警處理，
    始符常情；然證人丙○○經員警約詢前，曾詢問被告應如何
    回答，被告建議說回答帳戶係在機車置物箱遭竊乙節，業據
    證人丙○○於偵查及本院審理中陳述明確，且經被告自承無
    訛（偵查卷第43至44頁，原審卷第44頁，本院卷第203頁、
    第205頁、第209至210頁、第236頁），是可見被告於事發之
    初，顯無意向員警具體陳述其交付帳戶資料之前因後果，反
    圖以帳戶資料遭竊等辯解逃避員警之追查，益徵被告應已可
    預見帳戶資料交「李文忍」可能遭不法使用，猶交付上開資
    料甚明。
  6.綜上，就被告所辯交付上開帳戶資料之情形，實不足據為被
    告有利之認定，反足認被告交付上開帳戶資料與自稱「李文
    忍」之男子時，主觀上應已知悉交付上開帳戶資料並非單純
    供以申辦信用卡之用，而可能遭用於不法之用途，至為灼然
    。
  (三)另就詐騙集團而言，渠等既知利用他人之帳戶掩飾犯罪所得
    ，應非愚昧之人，當知一般人於帳戶存摺、印章、提款卡及
    提款密碼等物遭竊、遭騙或遺失後，多會立即報警或向金融
    機構辦理掛失止付，如仍以該帳戶作為犯罪工具，則渠等向
    他人恐嚇、詐騙匯款入該帳戶後，極有可能因帳戶所有人掛
    失止付遭凍結而無法提領，或於提領時遭銀行人員發覺，增
    高渠等犯罪遭查獲之可能，甚或遭帳戶所有人以申請補發存
    摺或變更印鑑等方式提領帳戶內之款項，而無法得償渠等犯
    罪之目的；是該等犯罪集團若非確信該帳戶所有人不會報警
    處理或掛失止付，以確定渠等能自由使用該等帳戶提款、轉
    帳，當不至於以該帳戶從事犯罪，惟有上開帳戶之存摺、印
    章、提款卡及提款密碼等物，均係被告自願提供與該詐騙集
    團成員使用，始能合理解釋；是本件被告確有提供證人己○○之上開帳戶之存摺、印章、提款卡及提款密碼等物與詐騙
    集團使用乙節，更堪認定。
  (四)綜合上情相互勾稽，本件雖無直接證據足以證明被告係出售
    證人己○○之上開帳戶資料而確無申辦信用卡之意，然被告
    於交付上開帳戶資料與自稱「李文忍」之男子時，主觀上應
    有該帳戶資料可能將遭他人使用於不法用途之認知，而有幫
    助從事恐嚇取財等犯行之人利用該帳戶作為實施犯罪之可能
    ，但其仍將上開帳戶資料交付與年籍、姓名均不詳之人使用
    ，以致自己完全無法了解、控制其帳戶資料之使用方法及流
    向；且上開被害人李志鴻、寇中興及陳素蘭確分別因受恐嚇
    或詐欺而心生畏怖或陷於錯誤下匯款至被告所交付之證人己○○上開帳戶內，既均如前述，足認被告提供上開帳戶資料
    時，主觀上確有縱該取得帳戶之人以之為犯罪工具，亦不違
    背其本意之不確定故意；是被告上開所辯，均無非事後飾卸
    之詞，不足採信，本件事證已甚明確，被告犯行已堪認定，
    應予依法論科。
三、按刑法上之幫助犯，係對於犯罪與正犯有共同之認識，而以
    幫助之意思，對於正犯資以助力，而未參與實施犯罪之行為
    者而言（最高法院75年度臺上字第1509號、84年度臺上字第
    5998號、第6475號及88年度臺上字第1270號判決意旨參照）
    ；故如未參與實施犯罪構成要件之行為，且係出於幫助之意
    思提供助力，即屬幫助犯，而非共同正犯。又以恐嚇使人將
    物交付，有時固亦含有詐欺性質，但與詐欺罪之區別，則在
    有無施用威嚇，使人心生畏懼之情形為斷；恐嚇罪質，非不
    含有詐欺性，其與詐欺罪之區別，係在行為人對於被害人所
    用之手段，僅使其陷於錯誤者，為詐欺，使發生畏懼心者，
    為恐嚇（最高法院49年臺上字第77號、28年上字第1238號及
    30年上字第668號判例意旨參照）。查本件之犯罪集團係意
    圖為自己不法之所有，蒐集他人金融機構帳戶，並分別於電
    話中以要讓被害人或其家人斷手斷腳等語進行恫嚇，使被害
    人李志鴻、寇中興因心生畏懼而依其指示將款項匯入指定帳
    戶得逞，是本件證人李志鴻、寇中興匯款至證人己○○上開
    帳戶之主要原因，係在於來電者以加害其家人之事相脅，使
    其心生畏懼，而非單純遭詐騙陷於錯誤所致，故依前開判例
    意旨，應認該犯罪集團就該部分所為，均係犯刑法第346條
    第1項之恐嚇取財罪；又上開犯罪集團另以電話向被害人佯
    稱可購買明牌為由，誘使被害人陳素蘭陷於錯誤而依指示將
    款項匯入指定帳戶，詐騙被害人匯款得逞，核該犯罪集團就
    該部分所為，係犯刑法第339條第1項之詐欺取財罪。本件被
    告基於幫助之犯意，提供證人己○○上開帳戶之存摺、印章
    、提款卡及提款密碼等物與上開犯罪集團成員使用，雖使該
    犯罪集團得以此為犯罪工具，以言語恫嚇使被害人心生畏懼
    ，或以詐術使被害人陷於錯誤，而分別依指示匯款至被告所
    交付之上開帳戶以遂其犯行，惟並無相當證據證明被告有參
    與上述恐嚇取財或詐欺取財犯行之構成要件行為，僅係對上
    述犯行提供助力，是核被告上開所為，分別係犯刑法第30條
    第1項前段、同法第346條第1項之幫助恐嚇取財罪及第339條
    第1項之幫助詐欺取財罪，依同法第30條第2項之規定，得按
    正犯之刑度，減輕其刑。檢察官聲請簡易判決處刑意旨就此
    僅論以詐欺取財罪，雖有未洽，惟本案被告之犯罪手法，既
    係客觀上以交付帳戶幫助他人犯罪，而其主觀上又可預見有
    幫助他人為財產犯罪之可能，至該具體財產犯罪究為恐嚇取
    財或詐欺等，概不違背其本意，是足認檢察官聲請簡易判決
    處刑意旨敘述之事實與法院審理後認定之事實，應屬基本社
    會事實同一，自得依法變更起訴法條審究，併予敘明。又被
    告以1個交付證人己○○上開帳戶之存摺、印章、提款卡及
    提款密碼之行為，而幫助犯罪集團成員分別恫嚇被害人李志
    鴻、寇中興及詐騙被害人陳素蘭交付財物得逞，侵害數法益
    ，係以1個行為幫助2次恐嚇取財既遂犯行及1次詐欺取財既
    遂犯行，為想像競合犯，應依刑法第55條之規定，從一重之
    幫助恐嚇取財既遂罪處斷。另按中華民國九十六年罪犯減刑
    條例業於96年7月4日公布，同年月16日施行，而犯罪在96年
    4月24日以前者，除該條例另有規定外，有期徒刑減其刑期
    二分之一，中華民國九十六年罪犯減刑條例第2條第1項第3
    款定有明文；本件被告所犯之幫助詐欺取財罪，其犯罪成立
    之時間均在96年4月24日以前，且合於上開條例所定之減刑
    條件，依法應減其宣告刑二分之一，並諭知易科罰金折算標
    準。原審認被告罪證明確，經依法告知被告另涉犯幫助恐嚇
    取財罪後（原審卷第80頁）變更起訴法條，並援引刑事訴訟
    法第449條第1項、第454條第1項、第300條，刑法第30條、
    第346條第1項、第339條第1項、第55條、第41條第1項前段
    ，刑法施行法第1條之1第1項、第2項，中華民國九十六年罪
    犯減刑條例第2條第1項第3款、第7條、第9條等規定，逕以
    簡易判決就被告所犯上開之罪量處有期徒刑5月，減為有期
    徒刑2月15日，並諭知易科罰金之折算標準，其認事用法並
    無違誤，量刑亦稱妥適。被告猶執前詞提起上訴，否認犯罪
    ，並指摘原判決不當，核無理由，應予駁回。
據上論斷，應依刑事訴訟法第455條之1第1項、第3項、第368條
，判決如主文。
本案經檢察官甲○○到庭執行職務
中    華    民    國    98    年    4     月    8     日
                  刑事第九庭  審判長  法  官   蔡奇秀
                                      法  官   林欣玲
                                      法  官   蔡盈貞
以上正本證明與原本無異。
不得上訴。
                                      書記官   陳玉芬
中    華    民    國    98    年    4     月    8     日


司法院資訊處製作；財團法人民間司法改革基金會備份。
